臺灣高等法院民事判決
108年度上更一字第130號
上  訴  人  陳垂情  
訴訟代理人  林世超律師
受  告知人  林松山  
被  上訴人  黃教祥  
上列當事人間請求返還所有權狀事件，上訴人對於民國106年1月
18日臺灣宜蘭地方法院105年度訴字第444號第一審判決提起上訴
，經最高法院第一次發回更審，本院於民國109年2月27日言詞辯
論終結，判決如下：
    主      文
原判決廢棄。
被上訴人在第一審之訴駁回。
第一、二審及發回前第三審訴訟費用由被上訴人負擔。
    事實及理由
壹、程序事項
    按當事人不得提出新攻擊或防禦方法。但對於在第一審已提
    出之攻擊或防禦方法為補充者，不在此限，民事訴訟法第44
    7條第1 項第3 款定有明文。被上訴人於本院提出授權書（
    見本院卷第63頁），上訴人反對其提出新攻擊方法（見本院
    卷第101 頁），由於被上訴人於原審已提出解除被上訴人、
    訴外人即被上訴人父親黃正成與受告知人林松山簽署之土地
    買賣契約（下稱系爭買賣契約）等語（見原審卷第27-28 頁
    ），核係補充原審攻擊方法，依上開規定，應予准許。
貳、實體事項    
一、被上訴人主張：被上訴人與林松山於民國100年2月11日簽訂
    系爭買賣契約，約定由林松山買受被上訴人所有坐落宜蘭縣
    ○○鄉○○段00○00地號土地（下分稱系爭36、37土地）及訴外
    人即被上訴人父親黃正成所有坐落同段38地號土地（下稱系
    爭38土地，與系爭36、37土地合稱系爭土地）。被上訴人已
    依約交付系爭36、37地號土地所有權狀（下稱系爭權狀）予
    受託辦理土地移轉登記之地政士即上訴人。因林松山未依約
    給付買賣價金，被上訴人業於 104年9月24日解除系爭買賣
    契約，並於105年10月31日向上訴人為終止委任契約之意思
    表示，上訴人已無占有系爭權狀之合法權源。爰依民法第76
    7條第1項前段規定，請求上訴人返還系爭權狀等語。
二、上訴人則以：系爭買賣契約賣方為被上訴人與黃正成，僅被
    上訴人為解除系爭買賣契約意思表示，不生合法解除效力；
    被上訴人未提出農地農用證明，先有違約情事，不得解除系
    爭買賣契約；另依系爭買賣契約第2條第2項約定，本件係由
    被上訴人、黃正成與林松山共同指定交付系爭權狀予上訴人
    ，且系爭買賣契約第8條第2項已約定，應由林松山返還系爭
    權狀予被上訴人，是上訴人持有系爭權狀，係受林松山委託
    ，屬寄託契約，未經林松山同意不得返還系爭權狀予被上訴
    人等語，資為抗辯。
三、原審就被上訴人之請求，判決上訴人全部敗訴，上訴人不服
    提起上訴，並聲明：㈠原判決廢棄；㈡被上訴人在第一審之訴
    駁回。被上訴人答辯聲明：上訴駁回。
四、兩造不爭執事項（見本院卷第51-52頁）：
  ㈠被上訴人、黃正成與林松山於100年2月11日簽署系爭買賣契
    約，上訴人為見證人，約定由被上訴人出售系爭36、37土地
    ，黃正成出售系爭38土地予林松山。
  ㈡被上訴人與黃正成於104年2月15日以礁溪郵局存證信函00001
    1號催告林松山，依系爭買賣契約第8條第1項約定付清購地
    尾款；被上訴人於104年9月24日以礁溪郵局存證信函000128
    號通知林松山解除系爭買賣契約，收受人為陳槿蓉於翌日收
    受。
  ㈢系爭權狀現由上訴人持有。
五、本院之判斷
    兩造均同意簡化本件之爭點為:被上訴人依民法第767條第1
    項前段規定，請求上訴人返還系爭權狀，是否有據？（見本
    院卷第52頁）茲分述如下：
  ㈠按解釋契約應通觀契約全文，並斟酌立約當時之情形及其他
    一切證據資料，於文義上及論理上詳為推求，以探求當事人
    締約時之真意，俾作為判斷當事人間權利義務之依據，不能
    徒拘泥字面或截取書據中一二語，任意推解致失其真意（最
    高法院108年度台上字第1469號判決發回意旨參照）；又稱
    委任者，謂當事人約定，一方委託他方處理事務，他方允為
    處理之契約，民法第528條定有明文。查：
  ⒈系爭買賣契約前言為：買方（林松山）同意依照契約給付價
    款予賣方(被上訴人、黃正成)，賣方亦願將後列不動產出售
    予買方；第1條約定買賣總價款、系爭契約最末段則為出賣
    不動產標示（見本院卷第39、42頁）。
  ⒉系爭買賣契約第2條第2項約定「賣方應在買方要求分八次移
    轉過戶土地通知七日內，備齊本約第三條所需證件資料，交
    承辦地政士收執並申辦過戶登記手續…。」、第3條約定「一
    、賣方應於收取用印款同時交付印鑑證明書、公司登記事項
    表或抄錄本、印鑑章、身分證件及蓋用印鑑章於所有權移轉
    登記所需文件上…。二、買、賣雙方交付簽約及申請移轉過
    戶登記用之身分證明、所有權狀、已簽署之委託授權書等所
    需文件，確係真實無誤。…，又承辦地政士業已當場查明簽
    約雙方之身分為真正無誤。」、第6條第1、3項約定「一、
    雙方委託授權陳垂情地政士，有全權代為辦理本約應辦事項
    等有關手續之行為。…三、本約簽約付新台幣四千元，土地
    過戶登記代書費，由雙方平均負擔…。」、第8條第2項約定
    「本約簽訂後，賣方不賣或不依約履行應盡義務，並經買方
    五日期間之催告後，仍不履約時，買方得解除本約。賣方應
    於五日內，除將已收價款如數退還買方外，另應加付已收同
    額價款金額，作為賠償性質違約金，在交付買方收訖同時並
    解除契約。惟買方亦應收訖違約金，同時將本件不動產所有
    權狀及賣方依本約第三條交付之文件返還賣方。…」（見本
    院卷第39-40頁）。
  ⒊系爭買賣契約簽約人欄買方為林松山；賣方為被上訴人、黃
    正成(授權代理人即騎縫章使用被上訴人)；見證人為上訴人
    （見本院卷第42頁）。
  ⒋承上可知，上訴人雖於系爭買賣契約上記載為見證人，然系
    爭買賣契約除約定被上訴人、黃正成出賣系爭土地予林松山
    外，於前揭第2、3、6條之條文已明載買方、賣方共同委任
    上訴人，辦理系爭買賣契約應辦之系爭土地所有權過戶登記
    等之委任事項，委任費用由買賣雙方平均分擔，於第8條約
    定賣方不賣或不依約履行，買方催告仍不履約而解除契約時
    ，應由買方即林松山負返還權狀及賣方依契約第3條交付之
    文件予賣方之義務，堪認系爭買賣契約書除買（林松山）、
    賣（被上訴人、黃正成）雙方間成立買賣關係外，尚在被上
    訴人、黃正成、林松山（委任人）與上訴人（受任人）間就
    系爭土地過戶登記等應辦事項共同成立委任契約（下稱系爭
    委任契約），被上訴人並因此交付系爭權狀予上訴人辦理該
    委任事項，是上訴人持有系爭土地權狀乃係以系爭委任契約
    之法律關係為據，上訴人辯稱其持有系爭權狀為林松山所寄
    託云云，尚有誤會。
  ㈡次按同一當事人間締結複數契約，各契約之履行彼此間具有
    密切關連性，在社會通念上，僅履行數契約中之任一契約，
    難認締約目的在整體上已被達成，則其中一契約之債務不履
    行，債權人依法律規定或契約約定得解除或終止該契約者，
    亦應得選擇解除或終止其他契約。而關係牽連之不同當事人
    雖各別締結契約，惟各獨立契約間具密切之關連性或相互依
    存性時，經斟酌立約當時之情形，通觀各契約所欲達成之主
    要目的、社會通念及一般客觀情事，將誠信原則涵攝在內，
    如其中一組當事人間契約債務不履行，該契約債權人依法律
    規定或契約約定解除或終止該契約時，而不能達締約之目的
    ，於符合公平原則下，他組當事人間之契約亦應解為得予解
    除或終止。惟各獨立契約之解除或終止，仍應適用各該契約
    之相關規定或約定以為判斷（最高法院108年度台上字第428
    號判決意旨參照）。查：
　⒈系爭買賣契約於簽署時，除成立系爭土地買賣關係外，尚在
    林松山、被上訴人、黃正成與上訴人間就系爭土地過戶登記
    等事項共同成立系爭委任契約，已認定如前，本件斟酌立約
    當時之情形，通觀系爭買賣契約與系爭委任契約所欲達成之
    移轉系爭土地所有權之主要目的、社會通念及一般客觀情事
    ，可知如系爭買賣契約當事人間契約債務不履行，該契約債
    權人依法律規定或契約約定解除或終止該契約時，而不能達
    締約之目的，於符合公平原則下，系爭委任契約之事人間之
    契約固亦應解為得予解除或終止，但仍應按各獨立契約之相
    關規定解除或終止。
　⒉被上訴人雖主張因林松山未依約付款，以買方不買罰則處理
    ，而於104年9月24日解除系爭買賣契約，並提出存證信函、
    回證、授權書等為憑(見原審卷第5-7、29頁、本院卷第63頁
    )。然查：
  ⑴系爭買賣契約第2條第2項已約定，賣方被上訴人、黃正成應
    在買方林松山要求分八次移轉過戶土地通知七日內，備齊本
    約第三條所需證件資料，交付承辦地政士收執並申辦過戶登
    記手續，同時買方應分八次給付賣方用印款各新臺幣（下同
    ）500萬元整之義務。唯賣方應將前款收執之500萬元整之壹
    張商業本票返還買方之義務；第3項約定買方要求移轉過戶
    土地之期間至遲應於103年12月31日前要求賣方移轉過戶土
    地，逾期以買方違約罰則論處；第4項約定本件賣方出賣之
    土地簽約時為作農業使用之農牧用地，依法可不課徵土地徵
    值稅（見原審卷第9頁）。
  ⑵系爭買賣契約第3條第1、2項則約定，賣方應於收取用印款同
    時交付印鑑證明書、公司登記事項表或抄錄本、印鑑章、身
    分證件、所有權狀、已蓋用印鑑章於所有權移轉登記所需文
    件上（見原審卷第9頁）。
  ⑶系爭買賣契約第8條第1項約定，本約簽訂後，買方不買或不
    按約定期限付款，並經賣方五日期間之催告後，仍不履約時
    ，賣方應將買方已付價款全部沒收，抵做賠償性質違約金（
    見原審卷第10頁）。
  ⑷上訴人復陳明：本件買賣契約當初先申請建造執照及使用執
    照，分8次過戶，每蓋完1間農舍，辦理所有權移轉同時給付
    500萬元，因為權狀還少1張，後面辦不下去；（賣方應）先
    交付權狀，3筆土地合併後分割成8筆，每次過戶1筆等語；
    被上訴人對此亦不爭執（見本院卷第146-147頁）。
  ⑸承上可知，被上訴人、黃正成僅於林松山要求8次移轉過戶土
    地通知7日內，備齊移轉系爭土地所需之相關證件含被上訴
    人應先交付系爭權狀；黃正成先交付系爭38土地所有權狀，
    辦理土地合併再分割為8筆土地，以及被上訴人、黃正成提
    出農地農用證明等資料，交上訴人收執並申辦過戶登記手續
    之同時，林松山未分8次各給付用印款500萬元，或林松山未
    於103年12月31日前要求被上訴人、黃正成移轉過戶土地時
    ，始取得系爭買賣契約第8條第1項之解約權。
  ⑹惟，被上訴人自承當時買方不給我錢，我為什麼要提供農地
    農用證明等；我只交付我的2張權狀，我父親沒有交付等語
    （見本院卷第126頁），足認被上訴人及黃正成並未提出系
    爭買賣契約約定之相關證件，自無從依系爭買賣契約第2條
    第2項約定，請求林松山給付第一次甚或後續各次之用印款
    ，林松山自無不買或不按約定期限付款之情事，被上訴人、
    黃正成自尚無系爭買賣契約之解除權。
  ⑺況，被上訴人雖於104年9月24日以林松山不買為由，解除系
    爭買賣契約（見原審卷第7頁），並提出授權書為佐（見本
    院卷第63頁），然系爭買賣契約之賣方為被上訴人、黃正成
    ，依民法第258條規定，解除權之行使應由全體即被上訴人
    、黃正成為之，而前揭存證信函寄件人為被上訴人、旁邊劃
    掉「代表人黃正成」、內容「台端於民國100年2月11日向本
    人購買坐落宜蘭縣○○鄉○○地號36、37、38土地三筆…」（見
    原審卷第7頁），足徵被上訴人未以黃正成代理人之名義代
    為行使系爭買賣契約第8條第1項之解約權，僅以被上訴人自
    己1人之名義為之，難認系爭買賣契約業據賣方合法解除，
    故被上訴人主張系爭買賣契約業已合法解除，亦不足取。
　⒊承上，被上訴人既未依約合法解除系爭買賣契約，揆諸前揭
    說明，系爭委任契約自尚不得解除或終止；甚且，系爭委任
    契約之一方當事人既為被上訴人、黃正成、林松山，而依民
    法第258條、第263條之規定，終止契約之意思表示應由其全
    體或向其全體為之。惟被上訴人係於原審105年10月31日言
    詞辯論期日當庭向上訴人解除委任關係（見原審卷第28頁）
    ，但林松山業於105年10月18日以律師函通知上訴人不得將
    所有權狀返還予被上訴人(見原審卷第44-45頁)，堪認林松
    山並未同意終止系爭委任契約，是系爭委任契約既未據一方
    當事人全體（被上訴人、黃正成、林松山）為終止意思表示
    ，不生合法終止之效力，則被上訴人、黃正成、林松山與上
    訴人間之系爭委任契約仍存在，上訴人依約自得持有系爭權
    狀。
六、綜上所述，被上訴人依民法第767條第1項規定，請求上訴人
    返還系爭權狀，於法不合，不應准許。原審為上訴人敗訴之
    判決，自有未洽，上訴意旨指摘原判決不當，求予廢棄改判
    ，為有理由，爰由本院廢棄改判如主文第2 項所示。
七、本件事證已臻明確，兩造其餘之攻擊或防禦方法及所用之證
    據，經本院斟酌後，認為均不足以影響本判決之結果，爰不
    逐一論列，附此敘明。
八、據上論結，本件上訴為有理由，依民事訴訟法第450 條、第
    第78條，判決如主文。
中　　華　　民　　國　　109 　年　　3 　　月　　12　　日
                    民事第二十庭  
                        審判長法　官  陳雅玲
　　　　　　　　　　　  　　　法　官  馬傲霜
　　　　　　　　　　　  　　　法　官  林玉蕙
正本係照原本作成。
如不服本判決，應於收受送達後20日內向本院提出上訴書狀，其
未表明上訴理由者，應於提出上訴後20日內向本院補提理由書狀
（均須按他造當事人之人數附繕本）上訴時應提出委任律師或具
有律師資格之人之委任狀；委任有律師資格者，另應附具律師資
格證書及釋明委任人與受任人有民事訴訟法第466 條之1第1項但
書或第2項（詳附註）所定關係之釋明文書影本。
中　　華　　民　　國　　109 　年　　3 　　月　　12　　日

                              書記官  鄭淑昀 
附註：
民事訴訟法第466條之1（第1項、第2項）：
對於第二審判決上訴，上訴人應委任律師為訴訟代理人。但上訴
人或其他法定代理人具有律師資格者，不在此限。
上訴人之配偶、三親等內之血親、二親等內之姻親，或上訴人為
法人、中央或地方機關時，其所屬專任人員具有律師資格並經法
院認為適當者，亦得為第三審訴訟代理人。